臺灣臺北地方法院民事判決　　　　　　　　　　　九十三年度保險簡上字第一一號
　　上　訴　人　台北銀行股份有限公司
　　法定代理人　丁○○
　　訴訟代理人　戊○○
　　　　　　　　乙○○
　　被上訴人　　甲○○○保險股份有限公司
　　法定代理人　己○○
　　訴訟代理人　丙○○
右當事人間請求給付保險金事件，上訴人對於中華民國九十三年一月二十七日本院台
北簡易庭九十二年度保險簡字第六五號第一審判決提起上訴，本院於中華民國九十三
年六月一日言詞辯論終結，判決如下：
    主  文
上訴駁回。
第二審訴訟費用由上訴人負擔。
    事  實
甲、上訴人方面：
壹、聲明：
  一原判決廢棄。
  二被上訴人應給付上訴人新台幣（下同）二十一萬九千二百零三元及自民國九十年
    十一月十一日起至清償日止，按週年利率百分之五計算之利息。
貳、陳述：除與原判決記載相同者，茲予引用外，補稱：
  一本件上訴人之保險金請求權時效尚未完成：
  　(一)依消費者貸款信用保險批單（下稱保險批單）第一條約定，除須借款人未能按
　    期攤還外，並應具備由上訴人依消費者貸款信用保險基本條款（下稱基本條款
      ）第十二條約定追償無著而遭受損失之要件，上訴人得始得向被上訴人請求給
      付保險金，是本件保險金請求權消滅時效應自斯時起算。而依基本條款第十二
      條約定，須借款人分別逾期一個月、仍未繳付逾期二個月、積欠本息達四個月
      後，上訴人依約定通知、再函催後仍追償無著而遭受損失時，方可備妥文件向
      被上訴人請求理賠，倘借款人還款雖有遲延，但未達四個月，上訴人即無法請
      求理賠，否則被上訴人將以不符系爭保險批單第十一條要件為由拒絕理賠。
    (二)又依財政部於八十八年六月三十日公布之銀行逾期放款催收款呆帳處理辦法第
　  　六條及九十二年二月十一日公布之銀行資產評估損失準備提列及逾期放款催收
    　呆帳處理辦法第六條規定，所謂逾期放款，係指已屆清償期而未受清償之各項
      放款及其他授信款項，前述所稱清償期，對於分期償還之各項放款及其他授信
      款項，以約定日期定其清償期，但如銀行依契約請求提前償還者，以銀行通知
      債務人還款之日為清償日。而依上訴人與借款人王佩珊所訂約定書第六條約定
      ，借款如遲延還款，上訴人得將債務視為全部到期，此乃上訴人之權利而非義
      務。
    (三)本件借款人王佩珊雖曾於九十年二月十七日未按期繳款，惟經上訴人催繳後分
      別於同年三月十二日、四月二十七日繳清至同年三月十七日止之應償還本息，
      即無上開所述書面催繳仍未繳付逾期二個月、積欠本息達四個月之情形，上訴
      人自無法向被上訴人請求理賠，則請求權消滅時效即無從起算。迄九十年五月
      ，因借款人王佩珊未再繳納同年四月十八日起之遲延利息，上訴人乃於同年五
      月十五日催告其於同年月二十二日清償未獲置理，上訴人又於同年六月十九日
      催告其於同年月二十六日還款，借款人王佩珊亦未清償，上訴人始於同年月二
      十日將該借款視為全部到期，並於其積欠本息達四個月即同年八月十七日後向
      被上訴人請求理賠，嗣後借款人王佩珊雖於同年九月五日再清償至同年四月十
      六日止之部分本息，然借款逾期之時點應為同年月十七日，並非同年二月十七
      日，則上訴人之保險金請求權應自同年八月十七日始得行使，時效應於九十二
      年八月十七日完成，而上訴人於同年月五日提起本件訴訟，並未罹於時效。
  二上訴人並無徵信不實，被上訴人不得拒絕理賠：
  　(一)依系爭保險批單第九條約定，上訴人應依一般金融機構之徵信作業條件對借款
      人為徵信工作，而金融機構之徵信，依財政部七十七年八月十日台財融第七七
      ０二二九四五號函規定，僅就借款人個人資料表所載內容與借款人提供之資料
      核對是否相同，即符合一般徵信原則。
    (二)本件借款人王佩珊於個人資料表所填載住所為高雄市○○區○○路二巷十一號
      ，與其提供之
      其阿姨共同生活，故上訴人於信用評分表勾選借款人「居住家族房屋」並評為
      六分，並無違誤。
    (三)又查借款人王佩珊自八十四年六月十二日起即任職怡安貿易有限公司（下稱怡
      安公司），該公司代表人為林子畏，嗣於八十六年四月二十五日申請解散，所
      屬員工即轉至林子畏之女林韻宜所開設之祐琪貿易股份有限公司（下稱祐琪公
      司）任職，而仍延續其服務年資，故祐琪公司出具之在職證明始記載借款人王
      佩珊自八十四年六月十二日任職迄今，上訴人乃於信用評分表勾選借款人「現
      任職三年以上或現職業一年以上且含前任職業六年以上」並評為四分，尚屬合
      理。
  三上訴人於九十年十月二十四日即提出理賠申請書向被上訴人申請理賠，嗣並以電
    話多次催告，並於九十二年一月二十日發函被上訴人，請其於同年一月底前完成
    理賠。被上訴人初以不發拒賠通知書以拖延賠償，經以案件尚在審核中，待確認
    理賠文件備齊並無其他疑義後，將儘速進行賠付事宜並覆知審核結果為藉口，使
    上訴人善意信賴其將理賠而未逕行對其起訴，詎於訴訟時始以各種理由拒絕理賠
    ，其行使權利、履行義務未依誠實信用方法，已違反民法第一百四十八條第二項
    之規定。
、證據：除援用原審之立證方法外，補提理賠申請範例、銀行逾期放款催收款及呆
　　帳處理辦法、銀行資產評估損失準備提列及逾期放款催收款呆帳處理辦法、九十
　  二年一月二十日上訴人致被上訴人函為證。
乙、被上訴人方面：
壹、聲明：如主文第一項所示。
貳、陳述：除與原判決記載相同者，茲予引用外，補稱：
  一本件上訴人之保險金請求權時效業已完成：
  　(一)本件借款人對上訴人所負借款債務，於九十年二月十七日即遲延繳納本息，是
 　   自斯時起，即應視為逾期。依保險法第九十五條之一規定，一旦債務人不履行
      債務時，即可認定保險事故業已發生，次依保險批單第十一條第二款後段約定
      ，於保險事故發生後起算四個月，如借款人未清償全部借款時，上訴人即得向
      被上訴人請求理賠。借款人王佩珊既自九十年二月十七日逾期未繳款，於滿四
      個月之九十年六月十八日前如未清償全部借款時，上訴人即得於翌日向被上訴
      人請求理賠，是本件請求權二年消滅時效應於九十二年六月十九日完成，上訴
      人遲至同年八月五日始提起本件訴訟，被上訴人自得於時效完成後拒絕給付。
    (二)上訴人主張依保險批單第一條約定，其請求權得行使須符合「借款人須未能依
      約按期攤還本息」及「由上訴人依本保險單第十二條約定追償無著而遭受損失
      」二要件，惟上訴人係將承保範圍與何時得請求理賠混為一談，因本件保險批
      單第一條僅就被上訴人之承保範圍為約定，並非規定上訴人何時得請求理賠，
      且該條所謂追償無著係指被上訴人對於追償無著之案件負理賠責任，如果追償
      有著，被上訴人當然不負理賠之責，該部分亦與上訴人何時得請求理賠無涉。
    (三)關於逾期之定義，兩造已於系爭保險批單第三條第四項明定係指對於已屆清償
      期而未受清償者，在分期償還之消費者貸款，則指借款人未能依約按期償還借
      款本息，自不容許上訴人以其他方式解釋契約，況銀行資產評估損失準備提列
      及逾期放款催收呆帳處理辦法係上訴人臨訟提出，於本件保險契約訂定時並未
      據實告知，亦未納入契約之一部份，被上訴人自不受該辦法之拘束。
  二上訴人徵信不實，被上訴人得拒絕理賠：
  　(一)依系爭保險批單第九條、十一條約定，上訴人對借款人之徵信工作，應由被保
    　險人依一般金融機關之徵信作業條件為之，上訴人之借款人未依約按期攤還借
    　款本息時，上訴人應將借款證明有關文件、借款人
      細函請被上訴人公司理賠；另第六條、十一條復約定，上訴人營業單位之授信
      、徵信人員，如有故意誤報、漏報或隱匿重要事項，且其誤報、漏報或隱匿足
      以造成被上訴人損失時，被上訴人得拒絕理賠，上訴人或其代理人依據本保險
      單請求賠償時，如有任何詐欺或不誠實行為者，被上訴人不負賠償責任。而上
      訴人亦於其理賠申請書第四條中切結其所填事項及所提供之資料均屬真實無訛
      ，否則視為放棄一切權利；又上訴人交付其製作之台北銀行辦理消費者貸款辦
      法及信用評分表予被上訴人參核，被上訴人亦交付理賠申請書予上訴人。是如
      上訴人未依授信徵信作業準則辦理本件貸款，或無法提出符合其評核結果之證
      明文件時，被上訴人即不可能依據其不足或錯誤審核之結果為理賠之基礎，尤
      其若經被上訴人審核後其信用評等結果不應撥貸者，即得拒絕理賠。
    (二)本件借款上訴人於放款前徵信不實並虛偽製作評分表：
    　1.住宅房地產部份徵信不實：上訴人於評定借款人之住宅房地產項目之分數時
      ，自承其僅依借款人王佩珊自填之資料表及身份證所載之
　      式徵信，即判斷其係居住於阿姨之房屋，惟僅依借款人身份證所載之
        根本無法評定「住宅房地產」之分數，其徵信方式顯有疑義。其次，如無借
        款人阿姨不動產之徵信資料，即無從依據附註條款第二條之規定判斷每人之
        使用面積為何。故本件上訴人對於借款人之住宅房地產項目徵信不實之事證
        明確，一般人均可判斷，被上訴人無庸舉證，是借款人既無住宅房地產之徵
        信資料可供判斷，本項應勾選「其他」而應評為二分方為正確。
      2.服務年資部份徵信不實：上訴人於信用評分表上勾選借款人「現任職業三年
        以上或現任職業一年以上且含前任職業六年以上」並評為四分，惟上訴人評
        分所依據者為借款人王佩珊提出祐琪公司出具之在職證明書，上載借款人王
        佩珊於八十四年六月十二日任職，惟祐琪公司係於八十五年十二月十八日設
        立，可證該在職證明書之內容並不實在。次依借款人王佩珊所提祐琪公司八
        十六年度各類所得扣繳暨免扣繳憑單及怡安公司八十六年度各類所得扣繳暨
        免扣繳憑單所示，借款人自八十六年四月至八十六年十二月係任職於祐琪公
        司，自八十五年十二月至八十六年三月係任職於怡安公司，益證借款人王佩
        珊事實上係於八十六年四月間方至祐琪公司任職，而八十七年八月十七日借
        款時年資僅有一年四個月，縱加計其前任職怡安公司年資四個月，合計為一
        年八個月，故上訴人僅能勾選「現任職業未滿一年及含前任職業未滿三年」
        並評為一分。再上訴人雖指稱借款人王佩珊於八十四年六月十二日起任職於
        怡安公司，惟該公司於八十六年四月二十五日解散，其法人格即消滅，無從
        與其後借款人王佩珊在祐琪公司之任職期間合併計算。
      3.本件依借款人王佩珊所提供之現有資料判斷，其住宅房地產項目應評為二分
        ，其服務年資項目應評為一分，其總評分僅有五十三分，依信用等級表所載
        其信用評分為Ｄ等級，上訴人宜婉拒借款人之申貸，今上訴人仍違約撥貸，
        被上訴人自得拒絕理賠。
、證據：除援用原審之立證方法外，補提消費者貸款信用保險保險單為證。
    理   由
一本件上訴人起訴主張：被上訴人以伊為被保險人於八十七年二月二十六日出具消費
  者貸款信用保險保險單，約定就伊在保險期間內貸放之消費者貸款，因借款人未能
  依約按期攤還借款本息，經由伊依保險單基本條款第十二條之約定追償無著而遭受
  損失時，由被上訴人就伊每一保險事故之借款本金餘額、利息、遲延利息負賠償之
  責，其中利息及遲延利息最多以四個月為限。嗣借款人王佩珊於八十七年八月十七
  日向伊借款三十萬元，借款期限至九十四年八月十七日止，並約定依年金法計算月
  付金，每月計息一次，其利率依伊所訂基本放款利率加碼年息百分之二點八二計算
  ，並得由伊於每屆滿半年之次日，按當時之基本放款利率加原加碼重新計算，並約
  定停止或遲延履行全部或一部債務本金時，即喪失期限之利益，其全部債務視為到
  期，惟借款人王佩珊自九十年二月十七日即有遲延繳納本息之情形，經伊電話催繳
  後，借款人王佩珊曾於同年三月十二日、同年四月二十七日繳清至同年三月十七日
  止應償還之本息，而伊並未引用前開條款將系爭借款債務視為全部到期，直至同年
  五月間，因借款人王佩珊未再繳納九十年三月十八日起遲延之本息，經伊依基本條
  款第十二條之約定向其催告，除再受償部分本金及至同年四月十六日止之利息外，
  其餘本息仍未獲清償，伊乃依前開約定書之約定行使加速條款，主張上開借款已屆
  清償期，並於同年十月二十四日（被上訴人文到日為九十年十月二十六日）請求被
  上訴人賠付，屢經催告，仍未獲被告給付保險金等情。爰依保險契約之法律關係求
  為命為判決命被上訴人應給付伊二十一萬九千二百零三元及自九十年十一月十一日
  起至清償日止，加計按年息百分之十計算之利息。
二被上訴人則以：借款人王佩珊於九十年二月十七日起即逾期未按時繳款，而依上訴
  人與其借款約定書第六條第一款加速條款之約定，因借款人王佩珊遲延履行債務而
  喪失期限利益，故其債務自同月十八日起即全部到期，其應清償全部之借款，借款
  人王佩珊雖於同年三月十二日、同年四月二十七日、同年九月五日陸續攤還部分本
  息，惟並非全部清償，故不影響其已逾期之事實，是借款人王佩珊既未於九十年二
  月十七日按時攤還，則逾期繳款日應為次日即同年月十八日，而自該日起算四個月
  ，於同年六月十八日前，如借款人未清償全部借款時，上訴人即得於次日即同年月
  十九日起，依系爭保險批單第十一條規定向伊請求給付保險金，故上訴人之請求權
  時效，依保險法第六十五條規定應於九十二年六月十九日完成，上訴人遲至九十二
  年八月方提起本件訴訟，顯已罹於時效，依民法第一百四十四條第一項規定，伊自
  得拒絕給付。又上訴人於放款前就借款人王佩珊住宅房地產及服務（營業）年資部
  分徵信不實，伊亦得拒絕給付等語，資為抗辯。
三本件兩造不爭執之事實：
　(一)被上訴人以上訴人為被保險人於八十七年二月二十六日出具消費者貸款信用保險
　  保險單，約定就上訴人在保險期間內貸放之消費者貸款，因借款人未能依約按期
    攤還借款本息，經由上訴人依上開保險單基本條款第十二條之約定理賠事項為：
    「(1)通知：應於逾期一個月後七個營業日內以書面依被保險人與借款人約定之送
    達方式通知借款人繳付當期借款本息。(2)催收：經通知後仍未繳付者，應於逾期
    二個月後七個營業日內再函催借款人繳付所欠借款本息，並將副本抄送被上訴人
    。借款人積欠利息或分期攤還之本息達四個月者，被保險人得請求理賠。(3)請求
    理賠：被保險人經採取上述程序後，仍未獲清償者，被保險人應將借款證明有關
    文件、借款人
    利息）函請被上訴人理賠，經被上訴人賠償後，被保險人應同時將借款人之債權
    在賠償之範圍內移轉與被上訴人，所需稅負由被上訴人負擔。」。
  (二)王佩珊於八十七年八月十七日向上訴人借款三十萬元，期限至九十四年八月十七
    日止，並約定依年金法計算月付金，每月計付一次，其利率依上訴人所訂基本放
    款利率加碼年息百分之二點八二計算，並得由上訴人於每屆滿半年之次日，按當
    時之基本放款利率加原加碼重新計算，並約定借款人王佩珊停止或遲延履行全部
    或一部債務本金時，即喪失期限之利益，其全部債務視為到期。借款人王佩珊於
    九十年二月十七日遲延繳納當期本息（自九十年一月十七日起至九十年二月十六
    日止），經上訴人催繳後，於九十年三月十二日繳清所積欠之本息，其後於九十
    年三月十七日又遲延繳納當其應繳之本息（自九十年二月十七日起自九十年三月
    十六日止），經上訴人催繳後，借款人王佩珊再於九十年四月二十七日繳清所欠
    本息，迄同年五月間又未再繳納九十年三月十八日起遲延之本息，上訴人再為通
    知後，借款人王佩珊除於九十年九月五日始再繳納部分本息外，餘經上訴人向借
    款人王佩珊追償而未獲清償，上訴人於九十年十月二十四日請求被上訴人賠付，
    ，尚未獲被上訴人給付保險金。
  (三)上訴人於九十年五月十八日、同年六月十九日向借款人王佩珊發催告書，又於同
    年十月二十四日出具理賠申請書向被上訴人申請理賠。
  (四)上開事實並據上訴人提出消費者貸款信用保險保險單、消費者貸款信用保險基本
    條款、借據、約定書消費者信用保險保險證為證，足信為真實。
四上訴人主張本件消費者貸款信用保險之借款人王佩珊自九十年三月十七日起未依約
  償還本息，上訴人已依基本條款第十二條所定程序追償無著，被上訴人承保之保險
  事故已發生，為此依保險契約請求被上訴人給付保險金二十一萬九千二百零三元及
  遲延利息等語，為被上訴人所否認，並以前揭情詞置辯，是本件爭點首在本件上訴
  人之請求權時效是否業已完成？
五按消滅時效，自請求權可行使時起算。次按由保險契約所生之權利，自得為請求之
  日起，經過二年不行使而消滅。民法第一百二十八條、保險法第六十五條分別定有
  明文。經查：
  (一)依保險批單第一條約定：「本保險單承保範圍第一條修正為：本保險單對於被保
    險人在保險期間內貸放之消費者小額貸款，因借款人未能依約按期攤還借款本息
    ，並由被保險人依本保險單第十二條約定追償無著而遭受損失時，本公司在保險
    單正面所載信用保證保險總保險金額範圍內對被保險人負賠償之責」，又第三條
    約定：「本保險單一般事項第三條修正為：本保險單所使用之名詞，其定義如下
    ：．．．(4)『逾期』係指對於已屆清償期而未受清償者，如銀行依契約請求提前
    償還者，以銀行主張之到期日為清償期；在分期償還之消費者貸款，指借款人未
    能依約按期償還借款本息」，另第十一條約定：「本保險單理賠事項第十二條修
    正為：被保險人之借款人未依約按期攤還借款本息時，被保險人應依下列程序辦
    理。(1)通知：應於逾期一個月後七個營業日（郵戳為憑）內以書面依被保險人與
    借款人約定之送達方式通知借款人繳付當期借款本息。(2)催收：經通知後仍未繳
    付者，應於逾期二個月後七個營業日（郵戳為憑）內再函借款人繳付所欠借款本
    息，並將副本抄送本公司。借款人積欠利息或分期攤還之本息達四個月者，被保
    險人得請求理賠。(3)請求理賠：被保險人經採取上述程序後，仍未獲清償者，被
    保險人應將借款證明有關文件、借款人
    金餘額、利息、遲延利息）函請本公司理賠；經本公司賠償後，被保險人應同時
    將對借款人之債權在本公司賠償之範圍內移轉與本公司，所需負擔稅捐由本公司
    負擔」（見原審卷第十二、十三頁）。
  (二)查本件上訴人之借款人王佩珊所負之借款債務，於九十年二月十七日即有遲延繳
    納當期本息之情形為上訴人所不否認，依上開保險批單第三條第四款約定，自同
    年月十八日即應視為逾期，且借款人未能依約按期償還借款本息乃一事實，此所
    謂借款本息，於分期償還之借貸契約中，應指每一期本息之款項，若有此一未能
    依約按期償還之事實產生，即屬未能「按期」償還借款本息，縱嗣後有補繳之情
    形，仍屬未能「按期」償還，不能因此認為「已經按期」償還。是本件借款人王
    佩珊既於九十年二月十七日約定繳納本息期日無法正常依約繳納，應即認為已有
    「逾期」償還之事由發生，此一事實不因嗣後之補繳行為而補正，借款人王佩珊
    自九十年二月十八日起即應負逾期清償之責。
  (三)上訴人雖主張依系爭保險批單第一條約定，除須借款人未能按期攤還外，並應具
    備由上訴人依保險單第十二條約定追償無著而遭受損失之要件，被上訴人始應給
    付保險金，且依保險單第十二條約定，須借款人分別逾期一個月、仍未繳付逾期
    二個月、積欠本息達四個月後，上訴人依約定通知、再函催後仍追償無著而遭受
    損失時，始得備妥文件向被上訴人請求理賠，本件借款人王佩珊雖曾於九十年二
    月十七日未按期繳款，惟經上訴人催繳後分別於同年三月十二日、四月二十七日
    繳清至同年三月十七日止之應償還本息，與前揭要件尚有未合，上訴人自無法向
    被上訴人請求理賠，則二年之請求權消滅時效即無從起算，迄九十年五月，因借
    款人未再繳納同年四月十八日起之遲延利息，上訴人於同年五月十五日、同年六
    月十九日訂期催告借款人還款未果，始於同年月二十日將該借款視為全部到期，
    並於其積欠本息達四個月即同年八月十七後向被上訴人請求理賠，是上訴人之保
    險金請求權消滅時效應自該日起算云云。惟查：
    1.兩造既已就分期償還之消費者貸款，約定以借款人未依約按期償還借款本息，
      作為系爭保險契約「逾期」之認定標準，自無許上訴人以尚未行使加速條款為
      由，片面主張尚未逾期之理，況上訴人是否行使加速條款，係其與借款人間借
      款到期與否如何認定之內部關係問題，與是否構成系爭保險契約所約定之逾期
      無涉，自不容上訴人再事任意主張，否則將使上訴人依其單方意願選擇系爭保
      險金之請求時點，此不僅與保險契約之解釋不符，亦違反公平原則。
    2.其次，依上開保險批單第十一條約定，上訴人應於借款人逾期還款情事發生一
      個月後之七個營業日內對借款人為催告，並依序為通知被上訴人給付保險金之
      行為。本件借款人王佩珊係於九十年二月十七日繳納期日未按時繳納本息，此
      一逾期行為不因其嗣後補行繳款而有不同已如前述，換言之，借款人王佩珊仍
      有逾期還款情事，依約上訴人即應進行通知催告還款之行為，此一行為不應因
      借款人王佩珊嗣後之還款行為而停止。蓋借款人遲延還款行為往往代表其還款
      能力降低，若金融機構同意借款人緩期清償，或對於借款人延緩清償之行為認
      為尚符合契約約定，在金融機構未投保消費者貸款信用保險時，固僅影響其本
      身，惟倘金融機構曾向保險公司投保消費者貸款信用保險契約，其允許緩期清
      償之結果，將影響保險公司嗣後向借款人催討款項時所能獲得補償之額度，蓋
      金融機構於借款人確實無能力清償欠款時，得以向保險公司請求給付保險金，
      使債權充分受償，惟保險公司嗣後對借款人代位求償時，已經無法獲得十足補
      償，此一不利益反須由保險公司承擔，對保險公司而言並非公平。況各金融機
      構對於得否允許借款人緩期清償，以及緩期期限若干作法並不一致，保險公司
      無法精算其所可能面臨之風險比率，對金融市場秩序之維護及交易之安定亦有
      相當程度影響。是以，金融機構於決定是否允許借款人緩期清償時，本應慮及
      可能面臨之風險，若最終處置方式仍允許借款人緩期清償，則可能面臨無法向
      保險公司請求清償，此應由金融機構自行考量，不能將此一不利益轉嫁保險公
      司。故本件借款人王佩珊於九十年二月十七日既有逾期清償行為，應認為保險
      事故已於斯時發生，上訴人即應依上開保險批單約定程序，於滿四個月之同年
      六月十八日之翌日即同年月十九日向被上訴人請求給付保險金。
  (四)本件自九十年六月十九日起被保險人已得請求理賠，保險金請求權之消滅時效即
    開始進行。查上訴人雖於九十年十月二十四日出具理賠申請書向被上訴人申請理
    賠，但其遲至九十二年八月五日始向本院提出訴訟，此有本院收文戳在卷可稽（
    見原審卷第一頁），則上訴人於請求之日起至起訴時止，顯已逾六個月期間，依
    民法第一百三十條之規定，其時效不生中斷之效果，則上訴人於時效完成後，始
    提起本件訴訟，被上訴人爰依民法第一百四十四條之規定拒絕給付，自屬有據。
六第按權利之行使，不得以損害他人為主要目的。行使權利，履行義務，應依誠實及
  信用方法。民法第一百四十八條定有明文。又所謂誠實信用之原則，係在具體的權
  利義務之關係，依正義公平之方法，確定並實現權利之內容，避免當事人間犧牲他
  方利益以圖利自己，自應以權利人及義務人雙方利益為衡量依據，並應考察權利義
  務之社會上作用，於具體事實妥善運用之方法。本件上訴人另主張被上訴人不出具
  拒賠通知書進而提出時效抗辯是否有違誠信原則、權利濫用之情事，而應視為對上
  訴人之請求已為承認云云。然查：
  (一)誠信原則是公平正義之象徵，其可廣泛適用於權利的行使與義務的履行，且對於
    法律的倫理性與當事人間利益的均衡性，具有促進與調解的作用。其主要功能包
    括：解釋補充或評價法律行為的準則、解釋或補充法律的準則、制訂或修改法律
    的準則。故於個案審理時，是否需引用「誠信原則」實應以兩造之地位是否對等
    相當、契約之約款是否有顯失公平等情狀綜合考量。又保險事故發生後，被保險
    人即得向保險人請求保險金，至於保險人是否出具拒賠通知書並不影響被保險人
    能否行使保險金請求權，甚或提起給付保險金之訴訟。經查，被上訴人為一保險
    公司，對於保險事故是否確實發生，本有審核之權，即便於被保險人交齊文件後
    ，因故審核期間較長，而無法立即決定是否予以理賠時，應自行承擔應依據保險
    法第三十四條第二項規定給付較高法定遲延之責任，並無法僅因其以未確定是否
    理賠為由函覆上訴人，遽認定上訴人惡意遲延給付，以達損害上訴人權益之目的
    。且本件上訴人係一專業金融機構，公司內部亦有嫻熟法律之法務人員，關於被
    上訴人是否已對上訴人為承認保險金請求權存在之觀念通知，應有判斷能力，進
    而決定是否逕向被上訴人起訴請求給付保險金，此由本件上訴人未待收受被上訴
    人之拒賠通知書即行起訴可證。故上訴人於時效進行期間，本得依法為請求、起
    訴等中斷時效之行為，不因被上訴人是否明示拒賠而有所影響。
  (二)再所謂權利濫用，係在外觀上為權利之行使，實質上卻違反權利之社會性，因此
    不能認為正當行使權利的行為。然權利人行使權利，不免對義務人或他人造成不
    利益的結果，此乃不可避免的正常現象，不能指為權利的濫用，必須權利人在主
    觀上有損害他人的意思並且以此為主要目的，始構成權利的濫用。本件上訴人無
    法證明被上訴人遲未給付保險金係主觀上欲損害上訴人權利，或確實係因相關資
    料尚待審查，又關於消滅時效完成後，依法義務人取得抗辯權，得拒絕給付，故
    本件被上訴人提出時效抗辯係行使法律上所賦予之抗辯權，亦難認定其有權利濫
    用之情事。
  (三)綜上，本件尚難認定被上訴人有上訴人所稱權利濫用或違反誠信原則之情事，而
    應依公平法理認定被上訴人有承認上訴人保險金請求權而中斷時效。
七綜上所述，本件被上訴人主張保險金賠償請求權因時效完成而拒絕給付為有理由，
  上訴人主張被上訴人有承認債務一節無可採。依民法第一百四十四條第一項規定，
  被上訴人自得拒絕給付，是原審駁回上訴人之訴及假執行之聲請於法並無不合。上
  訴意旨指摘原判決不當，求予廢棄改判，為無理由，應予駁回其上訴。
八因本件事證已臻明確，兩造其餘主張陳述及所提之證據，均毋庸再予審酌，附此敘
  明。
據上論結，本件上訴為無理由，依民事訴訟法第四百三十六條之一第三項、第四百四
十九條第一項、第七十八條，判決如主文。
中　　　華　　　民　　　國　　九十三　　年　　　六　　　月　　　十五　　日
　　　                                  民事第四庭審判長法      官  盧彥如
      　　　　　　　　　　　　　　　　　　　　　　　　　法　　　官  周玫芳
　　　                                                  法      官  劉又菁
右為正本係照原本作成
本判決不得上訴
中　　　華　　　民　　　國　　九十三　　年　　　六　　　月　　　十六　　日
                                                        書  記  官  楊勝欽
